臺灣高等法院高雄分院刑事判決　　　　　　　　九十三年度上更(一)字第一九四號
　　上　訴　人
　　即　被　告　甲○○
　　選任辯護人　吳玉豐　律師
　　上　訴　人
　　即　被　告　乙○○
　　　　　　　　丙○○
右上訴人等因違反水利法案件，不服臺灣高雄地方法院九十一年度易字第二二一四號
中華民國九十二年十一月七日第一審判決（起訴案號：臺灣高雄地方法院檢察署九十
一年度偵字第三七○九號），提起上訴，判決後經最高法院發回更審，本院判決如左
：
      主  文
原判決撤銷。
甲○○、乙○○、丙○○共同違反主管機關為保護水道，禁止在行水區內擅採砂石之
規定，致生公共危險，甲○○處有期徒刑壹年；乙○○、丙○○各處有期徒刑伍月，
如易科罰金，均以參佰元折算壹日。
      事  實
一、甲○○係設於高雄縣大樹鄉○○村○○路一四八號石堡企業有限公司（下稱石堡
    公司）之負責人，明知如附圖所示，緊鄰該公司砂石場旁之高雄縣大樹鄉○○○○○段大樹低水護岸ＮＯ‧２＋９００內側之高雄縣大樹鄉○○段第一六二之一
    號土地（起訴書誤載為第一五二號土地）Ａ、Ｂ、Ｃ部分，係由高雄縣政府管領
    之河川公有地，為高屏溪河川行水區域內，為保護水道，禁止在該處土地擅採砂
    石或其他有礙水道防衛之行為，竟分別以月薪新台幣（下同）四萬元及日薪四千
    元之代價，僱用丙○○操作挖土機、乙○○駕駛砂石車，搬運砂石，並在甲○○
    授意下，互相基於共同意圖為自己不法所有之概括犯意聯絡，自民國九十年十一
    、十二月間某日起至九十一年二月十三日凌晨四時五分止，由丙○○操作型號Ｃ
    ＡＴＥＬ二００Ｂ挖土機，乙○○駕駛其所有之車號ＷＩ─三七八號營業大貨車
    ，連續在上址盜採砂石，計挖掘面積達四千九百一十二點五平方公尺，挖掘土方
    數量約為一萬六千七百零六立方公尺，得手後，將土石載運至石堡公司設於該處
    之砂石場內存放，或將之載運他處，致該行水區內水利設施之水土資源保育功能
    被削弱，而本次挖採處靠近堤坊，對水利設施爾後安全有嚴重影響，致生公共危
    險。嗣於九十一年二月十三日凌晨四時五分許，為經濟部水利處第七河川局高屏
    溪流域管理委員會稽查大隊分隊長曾天賜會同高雄縣警察局仁武分局溪埔派出所
    員警，在右址當場查獲，並扣得丙○○、乙○○所操作之前開挖土機及營業大貨
    車各一台。
二、案經經濟部水利處第七河川局高屏溪流域管理委員會會同高雄縣警察局仁武分局
    報告台灣高雄地方法院檢察署檢察官偵查起訴。
      理  由
一、訊據上訴人即被告（下稱被告）甲○○、乙○○、丙○○三人固不否認曾於前開
    時日，在河川行水區域內之高雄縣大樹鄉○○段第一六二之一號土地挖掘砂石，
    並遭經濟部水利處第七河川局高屏溪流域管理委員會人員會同員警查獲之事實，
    惟矢口否認有何竊盜、違反水利法之犯行，被告甲○○辯稱：本件由伊指示被告
    乙○○、丙○○挖掘之第一六二之一號土地，原係伊合法承租之公有河川區，且
    領有種植許可，嗣因河川管理單位，由大樹鄉公所改為第七河川局管理，並未向
    各承租人收回土地，且未禁止原承租人繼續使用原承租之土地，更未禁止承租人
    種植農作物，伊始為在土地上種植芭樂、荔枝，遂僱工先把土地下的石頭挖出，
    欲待整地完畢後再種植農作物云云；被告乙○○、丙○○則均辯稱：渠等均係受
    被告甲○○指示，在上開第一六二之一號土地上整地，以種植果樹，未有為第三
    人不法所有意圖云云。辯護意旨以被告甲○○所為係為種植而整地，係屬政府允
    許之行為，屏東科技大學鑑定函無證據能力，且鑑定人拿別的地方照片來判斷被
    告整地現場，不符邏緝，且渠等整地不久就回復原狀，不可能有公共危險云云。
二、經查：
（一）被告甲○○指示被告乙○○、丙○○於上開河川行水區域內挖掘砂石而遭查獲
      之事實，除據其等坦承不諱外，復經證人即會同員警查獲被告等人之經濟部水
      利處第七河川局高屏溪流域管理委員會稽查大隊分隊長曾天賜到庭指述明確，
      並有高屏溪流域管理委員會稽查違規案件現場紀錄表一紙、高屏溪河川圖籍第
      二五０號一紙、經濟部處分書三紙、經濟部水利處第七河川局取締違反水利法
      現埸會勘紀錄表、現埸照片十數張等在卷可稽，並有挖土機及營業大貨車一台
      扣案，自堪以認定。
（二）雖被告三人均辯稱：渠等所為僅係整地行為，未有不法所有意圖云云，惟被告
      乙○○於警訊中供稱：「（問：你為何盜採該高屏溪（溪埔段）河川保育地之
      砂石土？是何人叫你去載運？）答：我並不知道，是石堡企業有限公司負責人
      甲○○叫我去載的」等語（見警訊卷第五頁背面），於偵查中亦坦承盜採砂石
      （偵卷第七頁背面）；被告丙○○於警訊中亦供稱：是甲○○叫我去盜採砂石
      的等語（見警訊卷第九頁），偵查中亦坦承盜採砂石被查獲（偵卷第八頁）；
      另被告甲○○針對被告乙○○、丙○○挖掘砂石而遭查獲一節，初於警訊中否
      認渠二人所為係受其指使，並稱：該時為年節時分，石堡公司未有上班及加班
      之情事（見偵查卷第一一九頁背面、第一百二十頁），倘被告甲○○確有指示
      被告乙○○、丙○○為合法整地行為，既無不法，為何警訊中其等三人均未對
      此多加說明，已有違常情，再被告乙○○、丙○○於警訊及偵、審中多次供稱
      ：自九十一年二月十二日深夜十一時許開始挖掘砂石，至翌日凌晨四時五分遭
      查獲，而當時恰巧係農曆春節初一、初二期間，依習俗應為家庭團圓休憩之時
      日，被告甲○○於偵查中亦供稱：「（那個季節有無趕著種植什麼？）不知道
      有無趕著種荔枝或芭樂」、「這二種水果無種植季節，隨時可以種」等語，顯
      無急於趕工種植之情事，且夜間光線、照明均非充分，若係為種植整地須將大
      小石頭與砂土分離，衡情亦必在日間為之，絕無在春節期間深夜加班挖掘土石
      之理，另被告乙○○、丙○○所挖掘之砂石，均載往石堡公司堆放之情，除據
      其等於警訊及偵、審中供述甚詳外，又有查獲現場相片可參，而石堡公司所營
      事業項目包括砂石採取及買賣之情，有該公司經濟部公司執照一紙存卷可參（
      見警訊卷第二十五頁），可由此論斷，被告乙○○、丙○○應係受被告甲○○
      指示盜採砂石後，將之運往石堡公司堆放，再經由石堡公司伺機加以賣出，否
      則無須在春節深夜時分為之，遭查獲後亦不致供述前後矛盾，故被告三人所辯
      係為種植整地云云，係飾卸之詞，不足採信。
（三）被告甲○○雖於警訊中供稱：上開第一六二之一號土地係其自七十八年起即開
      始承租等語（見偵查卷第一二一頁），並提出高雄縣河川公地種植使用許可書
      一紙及高雄縣政府河川公地使用費繳納聯單數份為憑，惟觀之該許可書允許被
      告使用上開土地之期限係至八十六年元月五日為止，而該河川公地使用費繳納
      聯單亦均為七十六年至八十四年之繳費紀錄，另經經濟部水利署第七河川局函
      覆：上開土地目前並無人申請種植許可，亦無許可整地之情，有該局九十一年
      四月九日水七管字第０九一五００三一七二號函文一紙在卷可稽，足認被告等
      人在上開土地所為挖掘砂石之行為未經主管機關許可。雖被告甲○○於本院審
      理期間提出提出經濟部水利署（第七河川局）河川公地種植使用許可書，及自
      八十八年至九十二年之河川公地使用費繳納代金聯單，主張其等挖掘之土地事
      後業經新任管理人第七河川局編為高雄縣大樹鄉○○段Ｒ３５地號，並同意被
      告得續為耕種行為云云，然縱認其有承租使用權，惟觀之前揭河川公地種植使
      用許可書第三條載明「本許可所指之河川公地使用標的為旱類栽植，其他非經
      本署核准不得變更使用目的：：」，而被告三人所為係盜採砂石，已如前述，
      並非在前揭使用許可書核准使用範圍之用，被告所提出之使用許可書、河川公
      地使用費繳納代金聯單自難採為有利被告等之證據。
（四）被告三人在上開土地盜採砂石之面積，查獲時初經丈量結果，認長約八十公尺
      、寬二十五公尺、深度約二‧五公尺，土方數量為五千立方公尺之情，據證人
      曾天賜於警訊中供述甚明（見警訊卷第十頁背面），復有高屏溪流域管理委員
      會稽查違規案件現場紀錄表一紙存卷可參，此雖與證人曾天賜後於偵查中庭呈
      之「本局查獲大樹低水護岸ＮＯ‧２＋９００旁盜採砂石乙案，執行埋伏取締
      情形報告」中所載：遭被告等人盜採砂石之範圍約四九一二‧五平方公尺、估
      算數量約為一萬六千七百零六立方公尺等情（見偵查卷第四十五頁），明顯有
      所差異外，另公訴人起訴所指被告等人盜採砂石之地號為高雄縣大樹鄉○○段
      第一五二號土地及證人曾天賜於原審親至現場勘驗時到場指述：被告等人盜採
      砂石之位置在附圖所示Ａ、Ｂ部分（見原審九十一年十二月二十四日勘驗筆錄
      ），均與其嗣後於審理中改稱：被告等人盜採砂石之位置係在附圖所示Ａ、Ｂ
      、Ｃ土地，地號為一六二之一號不盡相符（見原審九十二年八月十九日訊問筆
      錄），惟前開被告等人遭查獲之初所丈量盜採砂石之面積（即長約八十公尺、
      寬二十五公尺、深度約二‧五公尺，數量為五千立方公尺），已據證人曾天賜
      於警訊中供稱：該數量係以目視初估之值，並非精確量測位置與數量等語（見
      警訊卷第十頁背面），已難以該初估之值作為認定被告等人盜採範圍之依據。
      另本件被告等人盜採砂石之位置為一六二之一地號，面積為附圖所示Ａ、Ｂ、
      Ｃ部分，亦據證人曾天賜、及經濟部水利處第七河川局員工陳彥亨於原審審理
      中陳述如何求測盜採地號、面積之方法為：「（現場如何判讀地號？）答：我
      們河川局一開始先依照控制點測繪出我們管理土地所有地籍位置，地籍位置作
      為以後套圖之基準藍圖，本件被告盜挖位置我們到現場測量座標確定位置後，
      繪製相關地理位置圖，再返回局裡套繪上之前之河川地籍圖就可以確定地標、
      地號位置‧‧‧九十一年二月十五日重新測繪發現地號實際上應係第一六二之
      一地號，周邊並沒有一五二地號，所以應係筆誤。」、「盜採面積是座標求出
      之後套在地籍圖之上，在地籍圖上丈量的。至於深度部分是透過儀器測出高層
      的平均差計算出來的，三者相乘即可算出挖掘體積。」、「他們開挖的部分應
      該是附圖Ａ、Ｂ、Ｃ之位置，與本案無關的部分應該是空白未標示的部分。勘
      驗中說Ｃ部分不包括在內，是因為當初我沒有看圖說錯了」等語，至被告等人
      實際盜採面積達四九一二‧五平方公尺，亦經上開證人陳彥亨當庭測繪：附圖
      上Ａ、Ｂ、Ｃ面積長約九十米（依造現場繪圖長度為四公分乘以縮小比例二十
      四計算得出）、寬六十米（依造現場繪圖寬度為二‧五公分乘以縮小比例二十
      四計算得出），計算出面積約為五千四百平分公尺，因尚有缺角面積待扣出，
      所以實際面積約等同測量之四九一二‧五平方公尺（見原審九十二年八月十九
      日訊問筆錄），嗣證人曾天賜針對為何取締當天所丈量之結果與嗣後所測量之
      結果有差別，再度提出報告說明：因為九十一年二月十三日取締當天所測量的
      方法是用「腳程步伐」及「目測」大約粗估測量結果，本局於同年月十五日指
      派專業測量人員前往現場，以測量儀器進行實地測量，再以本局河川公地之河
      川地籍圖套繪之，其測量結果應較為精準，有該報告及渠等測量深度所用之箱
      尺儀器相片各一紙在卷可稽，辯護意旨雖質疑前開報告沒有現場高程（即深度
      ）之數據，惟證人陳彥亨於本院審理中結證陳稱：當時係根據隔鄰土地之高程
      作基準，且觀警卷盜採現場拍攝之相片顯示（警卷第十七頁、十八頁、二十頁
      ），盜採位置（縱剖面）緊鄰路面遺留有嶄新明顯挖土機挖土所遺留之痕跡，
      顯係自與鄰地路面等高之土地挖掘，證人陳彥亨當時既係根據隔鄰土地之高程
      作基準而計算盜採土石之數量，並無不當之處；又雖被告等人嗣已將上開挖掘
      土地填土回復原狀，法院無法重新勘驗渠等盜採砂石數量若干，惟因河川局測
      量人員已於審理中明確陳述求測出上開數值之方法，參以渠等與被告等人並無
      任何恩怨，理無誇大挖取數量之理，是渠等上開所測被告等人盜採砂石之地號
      為高雄縣大樹鄉第一六二之一號土地，面積為四千九百一十二點五平方公尺（
      即附圖所示Ａ、Ｂ、Ｃ部分），挖掘土方數量約為一萬六千七百零六立方公尺
      ，足以認定。
（五）被告乙○○、丙○○對於在前開土地挖掘砂石之時間，雖於警訊及偵、審中多
      次供稱：自九十一年二月十二日深夜十一時許開始，至翌日凌晨四時五分遭查
      獲，被告甲○○於本院審理中亦供稱係從十二日開始作各等語，惟上開土地經
      實際測量土方遭挖掘之數量為一萬六千七百零六立方公尺，已如前述，以現場
      查扣營業大貨車內框長為五一二公分、寬二三七公分、高五八公分，有該大貨
      車車籍資料一紙存卷可參（見警訊卷第二十七頁），及被告乙○○於偵查中供
      稱：該貨車可裝載之數量為七風（台語，即七立方公尺）（見偵查卷第九十七
      頁背面），被告不可能於短短四、五個小時期間，即可挖掘上開數量之土方，
      另參以現場照片顯示地面上滿佈車輛輪胎痕，以及被告乙○○於審理中供稱：
      「（問：如何知道挖掘範圍？）答：甲○○有指示挖掘範圍。」、「（問：你
      去現場與丙○○會合準備載運砂石時，現場是否已有挖掘？）答：沒有，由我
      們開始挖。」（見原審九十一年十二月二日訊問筆錄），足認上開第一六二之
      一號土地早有開挖之情，且均係由被告甲○○指示被告乙○○及丙○○所為，
      渠等供稱自九十一年二月十二日始挖取土石，顯係避重就輕之詞，而一萬六千
      七百零六立方公尺之土石，以七立方公尺之砂石車載運，及依被告甲○○供稱
      被查獲當次盜採時間約十小時，不會超過二十車之方式計算（如未經查獲，載
      運車次應可達二十車，為便於計算以二十車計），約需一百二十天之時間（即
      16706÷7÷20＝119.3）方可採集上開數量，並參酌盜採砂石係屬非法，如在
      能規避稽查人員之情況下，盜採時間顯然會延長等情，本院認定被告三人應係
      自九十年十一、十二月間某日起，即有連續開挖盜採之行為。
（六）本件被告等人於上開土地上盜採砂石，是否致生公共危險一節，雖經公訴人引
      用台灣省政府水利處委託國立交通大學土木工程學系針對「採砂行為對高屏溪
      河道平衡之影響」總成果報告書及經濟部水利處第七河川局九十一年三月二十
      二日函認：被告盜採砂石之地點，上游方向有舊旗尾橋，下游則為新旗尾橋，
      左岸有旗尾堤防等公共設施，故其等行為勢將導致高屏溪流域於汛期來臨時發
      生公共危險一情，有上開報告及函文各一紙存卷可參（見偵查卷第五十八頁至
      第七十三頁），惟按水利法第九十二條之一第一項所謂「致生公共危險」，固
      以實際上須有具體危險之發生為要件，而屬具體的危險犯，然其具體危險之存
      否，仍應依社會一般之觀念，客觀的予以判定，即依其妨礙水流之具體情況，
      視其一般上是否有使流水改道，浸蝕護岸，而影響附近住家安全之虞，以決定
      其危險之有無，非必已使堤岸潰缺，人、畜、房屋淹沒，始得謂其危險已發生
      （最高法院七十四年台上字第三九五八號判例參照），觀之卷附國立交通大學
      土木工程學系所作「採砂行為對高屏溪河道平衡之影響」之總成果報告書，僅
      係透過各種模擬，通盤就採砂行為對高屏溪河道之影響提出研究，文中未就本
      件被告等人盜採砂石是否足生公共危險具體加以判斷，另上開經濟部水利處第
      七河川局函文亦係針對與本案無關之李瑞田、蔡丁順、蘇俊瑞三人於旗山溪旗
      尾橋下游三百公尺左右行水區內之土石開挖行為是否有妨礙水流，致生公共危
      險所為函示，是均難以之為被告等人盜採砂石是否已達致生公共危險程度之判
      斷。惟原審復委託國立屏東科技大學水土保持科技服務中心（下稱屏東大學）
      為鑑定，據回覆：本案當事人甲○○等三人未經申請及承租而於行水區內擅自
      挖掘深坑採砂石，由於其採石地點為防汛重要河段，對鄰近高灘地安全構成威
      脅，且上、下游均有重要橋樑及沿岸重要公路經過，採石行為是構成堤防與橋
      樑基礎沖刷、傾倒或斷裂之主因。雖目前未見立即影響，惟其危害會逐漸加深
      惡化，對公共安全影響頗大。本地段遭化整為零的不斷挖採已內凹百餘公尺，
      形成三百多公尺的缺口，已成為防汛敏感之地區，水利設施之水土資源保育功
      能已被削弱。本次挖採處則更接近堤防，對水利設施爾後安全有嚴重影響，依
      據水利法第七十八條、第九十二條、第九十二條之一規定，確實已達到「致生
      公共危險」程度，有該校九十二年六月三十日九二屏科大健保字第０九二００
      三二六九號函文一紙在卷可憑，辯護人雖另辯以：上開屏東大學所作報告，僅
      係就整體環境情況為評估，未具體就被告等人挖掘砂石之情形而為判斷，並質
      疑鑑定人是否為屏東大學之人亦未確定，以及未要求被告去指定地點採樣、與
      被告聯繫，所附照片距本案挖掘地點長達三、四公里與本案無關聯，亦無數據
      鑑定方法云云，惟原審委託屏東大學鑑定時，曾偕同該校鑑定人員親至被告等
      人挖掘現場勘驗之情，有勘驗報告一紙在卷可稽（原審卷第九十、九十一頁）
      ，另就是否致生公共危險一節，經查原水利法第九十二條之一第一項後段（現
      行法第九十四條之一第一項）所謂「致生公共危險」，須有具體危險之發生為
      要件，屬具體危險犯，其具體危險之存否，應依一般社會之觀念，客觀判定，
      亦即應依採取砂石過程是否有妨礙水流、妨害水流之具體情況及河段之寬度、
      曲直、平日及颱風暴雨時之河水流量、採取處距離河堤之長度等情況，判斷是
      否有使水流改變浸蝕護岸，而影響安全之虞，以決定其危險之有無（最高法院
      九十三年台上字第四二四號判決參考）。上開函文內容除有敘述「整體環境」
      情況，並針對被告等人「本次挖掘」情狀而為說明（見原審卷第九十四頁、九
      十五頁、一三九頁），所附照片除有距本案挖掘地點較遠之橋樑外，並有現場
      之照片（原審卷第九十六、九十七頁），顯見該鑑定報告已依整體全面之考量
      而為做判斷，辯護意旨以前詞指摘，並認未具體而為鑑定之情，尚有誤會。又
      按囑託機關鑑定，並無必須命實際為鑑定之人為具結之明文，此觀（舊）刑事
      訴訟法第二百零八條第二項，已將該法第二百零二條之規定排除，未在準用之
      列，不難明瞭（最高法院七十五年台上字第五五五五號判例參照），本件原審
      法院囑託台灣屏東科技大學鑑定，雖未命具結，其鑑定結果仍得為證據；辯護
      人認前開鑑定未命具結，該鑑定結果無證據能力云云，亦有誤會，本件被告等
      人在該水區域內擅採砂石，依其盜採之情形，已發生具體危險，而致生公共危
      險已甚明確，本院認無再傳訊鑑定人之必要，另被告聲請另送國立交通大學鑑
      定、及聲請本院履勘現場，均核無必要、併此敘明。
（七）綜上所述，被告三人上開所辯，均係卸責之詞，不足採信。本件事證明確，被
      告三人之犯行均堪以認定，應依法論科。
三、核被告甲○○、乙○○、丙○○三人所為，均係犯刑法第三百二十條第一項之竊
    盜罪；公訴人認其等所為係犯刑法第三百二十一條第一項第四款之結夥三人加重
    竊盜罪之部分，因現場除乙○○及丙○○外，同遭查獲之高文雀，嗣因罪證不足
    經台灣高雄地方法院檢察署檢察官以九十一年度偵字第三七０九號不起訴處分確
    定在案，有該處分書一紙在卷可稽，是本件並無結夥三人竊盜之情，公訴人容有
    誤會，惟起訴事實相同，應依法變更起訴法條。又按被告三人行為後，水利法已
    於九十二年二月六日修正公布，同年月八日生效，原先被告等人所違反之水利法
    第七十八條第一項第三款規定：主管機關為保護水道，應禁止左列事項：三、在
    行水區內擅採砂石、堆置砂石或傾倒廢土。改為第七十八條之一第三款：河川區
    域之下列行為應經許可：三、採取或堆置土石。違反第七十八條之一第三款，未
    經許可採取或堆置土石者，同法第九十二條之二定有罰鍰之規定，惟同法第九十
    四條之一第一項規定：有第九十二條之二至第九十二條之五、第九十三條之二或
    第九十三條之三規定情形之一，致生公共危險者，設有刑罰之規定；該修正條文
    前後所指之「行水區」及「河川區域」範圍為何，牽涉被告等人犯罪後刑罰是否
    經廢止之問題。據河川管理法第五條第一款規定，「河川區域」係指本法施行細
    則第一百三十八條所稱之水道防護範圍及河口區；另同條第十二款尚定義「河川
    圖籍」為：指河川管理機關依本法規定劃定之河川區○○○道治理計畫用地範圍
    圖說，是河川圖籍上依法自有河川區域之劃定範圍。觀之卷附本件標示被告等人
    盜挖砂石位置之高屏溪河川地籍圖第二五０號（偵卷第四十頁），遭被告盜採砂
    石之高雄縣大樹鄉○○段第一六二之一號土地，位在河川行水區域之內，而該圖
    地當然亦在河川區域範圍之內，故不論修法前後被告等人所為均違反水利法之規
    定，應無疑義。至違反上開規定之處罰內容，此次水利法修正將原第九十二條之
    一之處罰規定刪除，另增列第九十四條之一，茲比較二者法定刑，修正前水利法
    第九十二條之一第一項後段，係處五年以下有期徒刑，得併科六千元以上三萬元
    以下罰金；修正後同法第九十四條之一第一項，係處五年以下有期徒刑，得併科
    新臺幣五十萬元以上五百萬元以下罰金，二者以修正前之規定有利於行為人，是
    被告三人行為後法律雖有修正，依刑法第二條第一項但書之規定，仍應適用行為
    時之法律，即修正前水利法第九十二條之一第一項後段規定論處；辯護人以水利
    法於九十二年二月六日修正刪除第九十二條之規定，被告違反水利法部分應為免
    訴判決云云，亦無足取。被告甲○○與被告乙○○、丙○○共謀上開竊盜及違反
    水利法行為，而推由被告乙○○、丙○○在場實施，被告三人就上開犯行，有犯
    意聯絡，均為共同正犯；但因被告甲○○並未在場共同實施竊盜，故無刑法第三
    百二十一條第一項第四款結夥三人竊盜可言（最高法院七十六年台上字第七二一
    Ｏ號判例參照）。又渠等三人盜採之砂石數量不少，應有數次盜採行為，其等先
    後所為之數次竊盜之犯行間，時間緊接，方法相同，觸犯構成要件相同之罪，顯
    係基於概括犯意反覆為之，為連續犯，應各論以一罪；又被告三人在上開行水區
    內同一地點擅採砂石之行為，而發生單一致生公共危險之結果，應係觸犯修正前
    水利法第九十二條之一第一項後段之單純一罪。被告等人前開盜採砂石之行為，
    同時觸犯刑法第三百二十條第一項之竊盜罪及修正前水利法第九十二條之一第一
    項後段之罪，為想像競合犯，應從一重論以違反水利法之罪。又公訴人起訴書犯
    罪事實欄雖未述及被告三人於九十一年二月十二日下午十一時前之某不詳時日起
    ，即有盜採砂石之連續竊盜及違反水利法犯行，惟因該部分犯行與已經起訴並判
    決有罪之被告三人於九十一年二月十二日下午十一時許起至九十一年二月十三日
    凌晨四時五分盜採砂石及違反水利法之犯行部分，有連續犯裁判上一罪之關係或
    實質上一罪之關係，已如前述，應為起訴效力所及，本院自應併予審究。
四、原審論處被告等三人罪刑，固非無見；惟查，被告三人上開違反水利法犯行部分
    ，有如前述，僅發生單一致生公共危險之結果，成立單純一罪，而非連續犯，原
    審就此部分併認係連續犯，尚有未洽，被告三人否認犯罪雖均不足取，但原判決
    既有可議之處，仍無可維持，應將原判決撤銷改判。審酌被告三人為求私利盜採
    砂石，所挖掘之面積、數量非小，且致生公共危險，被告乙○○及丙○○均係受
    僱被告甲○○而為上開犯行，獲利非鉅，惡性較被告甲○○為輕，及其等三人犯
    罪後之態度一切情狀，仍如原審各量處如主文第二項所示之刑，並就被告乙○○
    、丙○○之部分諭知易科罰金之折算標準。扣案丙○○盜採砂石所操作之型號Ｃ
    ＡＴＥＬ二００Ｂ挖土機，據被告丙○○於警訊中供稱：該挖土機為石堡公司所
    有（見警訊卷第九頁），且經台灣高雄地方法院檢察署檢察官命高雄縣政府警察
    局仁武分局查明該挖土機之車籍資料為何，據回覆：有關扣案挖土機引擎號碼及
    車籍資料，因該機具年代已久，且曾轉手多人，無相關資料可稽，有該分局九十
    一年五月二十二日（九一）仁警刑字第０九一０００八０九六號函文一紙附卷可
    參，是查無證據顯示該挖土機即為被告等人所有，不予宣告沒收；另扣案被告乙○○駕駛盜採砂石之ＷＩ─三七八號營業大貨車，名義上屬東華汽車貨運股份有
    限公司所有，雖有上開車籍資料一紙在卷可參，惟該車實係被告乙○○所有，僅
    靠行在東華汽車貨運股份有限公司之情，據其於警訊中自承甚明（見警訊卷第五
    頁），是該車為被告乙○○所有且係供犯罪所用之物，足以認定，惟因該車價值
    非低且為被告乙○○謀生之工具，為讓其受此判決之後仍有足以自立更生及自新
    之機會，併依比例原則，故不予宣告沒收。
據上論斷，應依刑事訴訟法第三百六十九條第一項前段、第三百六十四條、第二百九
十九條第一項、第三百條，修正前水利法第九十二條之一第一項後段，刑法第十一條
前段、第二條第一項但書、第二十八條、第三百二十條第一項、第五十五條、第四十
一條第一項前段，罰金罰鍰提高標準條例第一條前段、第二條規定，判決如主文。
本案經檢察官陳建年到庭執行職務。
中      華      民      國    九十三    年     十二     月      九      日
                              臺灣高等法院高雄分院刑事第八庭
                                  審判長法官  惠光霞
                                        法官  李淑惠
                                        法官  趙文淵
右正本證明與原本無異。
如不服本判決應於收受本判決後十日內向本院提出上訴書狀，其未敘述上訴理由者，
並得於提起上訴後十日內向本院補提理由書狀（均須按他造當事人之人數附繕本）「
切勿逕送上級法院」。
　　　　　　　　　　　　　　　　　　　　書記官  吳新貞
中　　　華　　　民　　　國　　九十三　　年　　十二　　月　　　十四  　　日
附錄：本判決論罪科刑法條：
刑法第三百二十一條第一項第四款
犯竊盜罪而有左列情形之一者，處六月以上、五年以下有期徒刑：
四  結夥三人以上而犯之者。
刑法第三百二十條第一項
意圖為自己或第三人不法之所有，而竊取他人之動產者，為竊盜罪，處五年以下有期
徒刑、拘役或五百元以下罰金。
修正前水利法第七十八條第一項第三款
主管機關為保護水道，應禁止左列事項：
三  在行水區內擅採砂石、堆置砂石或傾倒廢土。
修正前水利法第九十二條之一第一項
違反第七十八條第一項各款情形之一者，除通知限期回復原狀、清除或廢止違禁設施
外，處六千元以上三萬元以下罰鍰；因而損害他人權益者，處三年以下有期徒刑、拘
役或科或併科四千元以上二萬元以下罰金；致生公共危險者，處五年以下有期徒刑，
得併科六千元以上三萬元以下罰金。
